【裁判字號】    88,易緝,316
【裁判日期】    890119
【裁判案由】    詐欺
【裁判全文】
臺灣臺北地方法院刑事判決                        八十八年度易緝字第三一六號
    公  訴  人  臺灣臺北地方法院檢察署檢察官
    被      告  甲○○
右列被告因詐欺案件，經檢察官提起公訴（八十七年度偵緝字第七一四號），本院判
決如左：
    主  文
甲○○無罪。
    理  由
一、公訴意旨略以：被告甲○○明知其經濟狀況自民國八十三年起即已惡化，並無資
    力支付會款，竟意圖為自己不法之所有，八十五年三月間加入乙○○為會首之互
    助會（會期八十五年三月十日至八十八年三月十日、會金新台幣（下同）二萬元
    ，開標地點：台北縣板橋市○○路○段正泰五巷十八號二樓，並於八十五年四月
    十日第一次開標以三千六百元之標金標取會款，取得五十九萬四千元之會款，之
    後自八十五年一月起（此為起訴書之誤載）即不為繳付，屢經催告亦藏匿無蹤。
    因認被告涉有刑法第三百三十九條第一項之詐欺罪嫌云云。
二、按犯罪事實應依證據認定之，無證據不得推定其犯罪事實，刑事訴訟法第一百五
    十四條定有明文。所謂證據，須適於為被告犯罪事實之證明者，始得採為斷罪資
    料，如未能發現相當證據，或證據不足以證明，自不能以推測或擬制之方法，以
    為裁判基礎，最高法院五十三年台上字第二七五○號及四十年台上字第八十六號
    判例可資參照。又刑法詐欺罪之構成，除行為人客觀上有施行詐術使人陷於錯誤
    而交付財物之行為外，尚須其主觀上有詐欺之故意及不法所有之意圖，有一要件
    不具，即不能成立該罪。故本件告訴人交付財物予被告時，被告初無施用詐術亦
    無詐欺故意或不法所有意圖時，即難謂被告有何詐欺犯罪。
三、本件公訴人認被告犯罪，不外以上開犯罪業據告訴人乙○○指訴綦詳，並有會單
    及收據各一紙附卷可稽，且經調閱被告前被訴之民事訴訟資料發現，被告自八十
    三年起即開始陸續負債，並有不動產被債權人查封中（有本院八十三年執字第一
    ０一四四號、八十六年全字第一０七號、八十七年執字第六五七二號、八十六年
    執字第七九六五號、八十五年執字第一六四四號卷宗影本在卷為佐），可見其加
    入互助會前明知本身資力不足，並非因後來生意失敗才致情事變更付不出會錢，
    又觀被告第一會標取會金後就避不見面之手法，其犯意已彰彰明甚，被告所辯為
    卸責之詞，不足採信云云為據。至被告則辯稱於標得會金後仍曾交付過幾期會款
    ，後因生意失敗才未續繳會款等語。
四、經查：
（一）、訊據告訴人乙○○雖稱被告第二會標走後，第三期就沒交了云云，惟亦陳稱
        我太太可能跟被告的話，（被告到底交付幾期會款）我太太可能有資料等語
        ，本院依其陳述，傳訊告訴人之妻吳淑霞，吳淑霞證述略稱本案之會錢都是
        我在收款比較多，我有跟他太太三萬元的會，他標走（告訴人的會）後都用
        抵的，我今天有帶資料來，被告是八十五年四月十日標走的，我抵到八十六
        年四月十日，我跟他太太的會結束時為止，：：（跟被告之妻之會結束）之
        前就找不到（被告夫妻），因我們雙方的會有一萬元的差額，我標到他太太
        的會後，我每月要給他三萬元，他每月要給我二萬元，因為我找不到他人，
        沒有辦法交會錢，就直接用抵的，抵八十六年五月以後該交的會錢，直到差
        額抵完為止。：：被告及其妻是在八十五年十月我得標後交給我會錢後就找
        不到人，得標之前的會錢也是用抵的，我一直要標都標不到，後來用高標標
        到，拖了二十幾天到一個月，是由被告把會款交給我的等語，據吳淑霞所言
        可知，被告第二期得標後，第三期以後之會款甚至繳至八十六年五月以後，
        公訴人未察而認第三期以後即未繳交，尚有誤會。
（二）、依前所述，告訴人之妻加入被告之妻所召每會三萬元之互助會於八十五年十
        月間得標後，係由被告於得標後一月內交付完畢，而其數額在三十萬元以上
        ，倘被告真有詐欺告訴人會款之意及不法所有之意圖，何必直至八十六年五
        月以後仍與告訴人之妻互抵會款，甚至於八十五年十月以後，仍將三十萬元
        以上之會款交付告訴人之妻？由其仍將三十萬元以上之會款親自交付告訴人
        之妻及被告標得會錢後，係以互抵方式交付會款一節觀之，尤可反證被告無
        詐欺故意及不法所有意圖。
（三）、雖檢察官以經調閱被告前被訴之民事訴訟資料發現，被告自八十三年起即開
        始陸續負債，並有不動產被債權人查封中，並影印本院八十三年執字第一０
        一四四號、八十六年全字第一０七號、八十七年執字第六五七二號、八十六
        年執字第七九六五號、八十五年執字第一六四四號等卷宗影本為佐，惟查其
        中八十三年執字第一０一四四號業經撤回，此參該案卷影本封面即明，從而
        尚難執此謂其八十三年間即經濟狀況惡化。至八十五年執字第一六四四號之
        執行金額則僅有十四萬四千八百元及其利息，其金額非鉅；另依該案卷面記
        載，係八十五年一月廿六日收案，而被告於八十五年十月間交付告訴人之妻
        之得標會錢即達三十萬元以上，倘被告僅因十四萬四千八百元之執行債務即
        欲行詐，又何以於其後仍與告訴人之妻互抵會款，甚或交付得標會錢三十萬
        元以上予告訴人之妻？以此而論，公訴人以八十五年執字第一六四四號執行
        案件憑認被告經濟狀況不佳而有詐欺犯意，推論亦嫌過速。至八十六執字第
        七九六五號執行案件，依卷面所載係八十六年五月廿八日收案，八十七年執
        字第六五七二號卷收案日期更在其後，均不能以推定其八十五年四月十日標
        會之行為有何詐欺故意或不法意圖可言。
（四）、況被告自八十五年四月十日標取會錢後，應續付之會錢為五十八萬元，而目
        前被告尚欠會錢數額為三十五萬元，就此三十五萬元雙方亦達成民事和解，
        有和解書一份附卷可稽，被告既或曾給付或嗣後清償共廿三萬元，並就未給
        付之三十五萬元已與告訴人達成和解，益證被告初無不法所有意圖。
五、綜上所述，被告於八十五年四月十日標取會款之際，應無詐欺故意及不法所有意
    圖，而本件亦無何證據足認被告有何施用詐術使告訴人陷於錯誤之行為，其所辯
    無詐欺故意一節即非無可採，此外又查無其他積極證據，足認被告確有詐欺之情
    事，被告犯罪尚屬不能證明，核諸前引說明，依法應諭知無罪之判決。
據上論斷，應依刑事訴訟法第三百零一條第一項，判決如主文。
本案經檢察官吳春麗到庭執行職務
中    華    民    國      八十九      年      一      月      十九      日
                                      臺灣臺北地方法院刑事第三庭
                                          法  官  范  清  銘
右正本證明與原本無異。
如不服本判決，應於判決送達後十日內，向本院提出上訴狀。
                                          書記官  許  婉  如
中    華    民    國      八十九      年      一      月    二十四    日


司法院資訊處製作；財團法人民間司法改革基金會備份。
